【裁判字號】    94,保險簡上,1
【裁判日期】    950320
【裁判案由】    給付保險金
【裁判全文】
臺灣臺東地方法院民事判決           94年度保險簡上字第1號
上  訴  人  乙○○
訴訟代理人  吳漢成律師
被上訴人    中國人壽保險股份有限公司
法定代理人  甲○○
訴訟代理人  丁○○
            丙○○
上列當事人間請求給付保險金事件，上訴人對於中華民國94年3
月2日本院臺東簡易庭93年度東保險簡字第5號第1審判決，提起
上訴，本院於民國95年3月1日言詞辯論終結，判決如下：
    主  文
原判決關於駁回上訴人後開第二項之訴部分及該部分假執行之聲
請，暨訴訟費用之裁判均廢棄。
被上訴人應給付上訴人新臺幣柒萬肆仟參佰零壹元，及自民國九
十三年十月十一日起，至清償日止，按週年利率百之十計算之利
息。
其餘上訴駁回。
第一、二審訴訟費用由被上訴人負擔三分之一，餘由上訴人負擔
。
    事實及理由
一、按當事人之法定代理人其代理權消滅者，應由有代理權之法
    定代理人承受訴訟，此觀民事訴訟法第170條之規定自明。
    本件被上訴人對外訴訟事件，其法定代理人已由王章清變更
    為甲○○，而甲○○已於民國94年6月13日具狀聲明承受訴
    訟（本審卷第1宗第31頁），核與民事訴訟法第170條、第
    175 條規定相符，應許其承受並續行訴訟，合先敘明。
二、上訴人起訴主張，上訴人於78年12月23日投保被上訴人公司
    松柏333二十年期終身壽險，簽訂松柏333終身保險單條款（
    以下簡稱系爭終身保險契約）。系爭終身保險契約主契約保
    險金額新臺幣（下同）20萬元，兩造並簽訂附加意外傷害保
    險特約條款（以下簡稱系爭附加意外傷害保險契約），保險
    金額為20萬元；附加意外傷害醫療保險特約條款（以下簡稱
    系爭附加意外傷害醫療保險契約），保額金額為2萬元及附
    加住院日額償金特約條款，保險金額每日為500元。嗣在前
    揭保險契約有效期間內，上訴人於92年12月21日晚上11時許
    ，在自宅浴室淋浴時，不慎滑倒傷及頸椎，受有頸椎挫傷等
    傷害。該等傷害因而造成上訴人僵直性脊椎關節炎等傷害，
    經治療至今仍因關節變形，影響運動功能，符合系爭附加意
    外傷害保險契約之殘廢程度與保險金給付表第4等級第16項
    所示：「脊柱永久遺留顯著運動障礙之機能完全喪失」。依
    附加意外傷害保險契約應給付保險金比例為百分之35，則上
    訴人依保險單主要保險利益表所示711,593元計算百分之35
    ，故可請求249,058元（元以下4捨5入），再加計附加意外
    傷害醫療保險契約所應給付之醫療費用4,301元，共計為253
    ,359 元。詎被上訴人於上訴人檢具申請書及證明文件提出
    理賠申請後，竟拒絕給付保險金，爰依附加意外傷害保險契
    約及附加意外傷害醫療保險契約之法律關係提起訴訟，請求
    被告給付保險金。原審未察，遽為上訴人敗訴之判決，尚有
    未當，為此聲明，(一)原判決廢棄。(二)被上訴人應給付上訴人
    253,359元，及自93年10月11日起至清償日止，按年息百分
    之10計算之利息。
三、被上訴人則以，上訴人雖曾於78年12月23日向被上訴人公司
    投保系爭終身保險契約，保險金額為20萬元，並簽訂有上開
    系爭附加意外傷害保險契約、系爭附加意外傷害醫療保險契
    約及附加住院日額償金特約條款。惟依系爭附加意外傷害保
    險契約規定，其保險範圍，係限於因遭遇外來突發的意外傷
    害事故，並以此意外傷害事故為直接且單獨原因，致其身體
    蒙受傷害或因而殘廢者，始得依契約所示之附表（殘廢程度
    與保險金給付表）中所列之殘廢程度給付保險金。本件上訴
    人成為第上開附表所示第4級第16項殘廢之原因係僵直性脊
    椎關節炎。而該病症係起因於上訴人本身免疫細胞作用異常
    產生之病變，非跌倒所致，自不符合該條「外來突發的意外
    傷害事故」之要件。縱認上訴人跌倒頸椎創傷合併僵直性脊
    椎關節炎均為殘廢原因，亦不符合該條「以此意外傷害事故
    為直接且單獨原因」之要件，是以被上訴人不負給付保險金
    之責。另第4級殘廢保險金之計算，依「殘廢程度與保險金
    給付表」所列殘廢程度給付，即給付投保保險金額之百分之
    30而已，是縱認原告之請求有理由，應以此為計算標準為限
    等詞置辯，並聲明，駁回上訴。
四、下列事項為兩造所不爭執之事實（本審卷第2宗第74頁），
    復有該等保險契約、診斷證明書、醫療費用收據等件在卷可
    稽，自堪信為真實，本院爰依此作為本件判決之基礎。
    (一)上訴人78年12月23日向被上訴人投保系爭終身保險契約其
      主契約保險金額為20萬元，並簽訂系爭附加意外傷害保險
      契約保險金額為20萬元、系爭附加意外傷害醫療保險契約
      保險金額為2萬元及附加住院日額償金特約條款保險金額
      每日為500元。
    (二)上訴人於92年12月21日晚上11時許，在自宅浴室內，曾有
      不慎滑倒之事實。上訴人目前確受有僵直性脊椎關節炎。
    (三)上訴人確實受有本審卷第1宗第219頁第4級第16項之傷害
      程度即脊柱永久遺留顯著運動障礙者（脊柱顯著運動障礙
      係指頸柱完全強直，或在於胸椎以下前後屈、左右屈及左
      右迴旋3種的運動之中，2種的運動被限制在生理範圍2分
      之1以下者）。
    (四)上訴人因為前開傷害而自付醫療費用4,301元。
    (五)如被上訴人應給付保險金額，則對於上訴人主張利息之起
      算日及其利率均不爭執。
五、下列事項經經兩造協議後，簡化爭點如下，本院爰依此而為
    審究。
    (一)兩造究竟適用哪一份保險契約含附加契約之條款？亦即有
      關於殘廢傷害理賠計算標準是以哪個契約為基準？
    (二)上訴人所受已符合前開不爭執事項第3項之傷害，是否因
      意外滑倒所生。
    (三)上訴人所受前開傷害，若是前開時、地滑倒所生，則是否
      具有直接且單獨之因果關係？
    (四)如被上訴人應給付保險金，則其金額為若干？
六、經查：
    (一)1.兩造於78年間所簽訂前揭保險契約，斯時其契約內容即
        如本審卷第1宗第202頁至第237頁所示。於92年12月21
        日晚間11時許，上訴人在自宅浴室淋浴，不慎滑倒受有
        傷害時，被上訴人當年度所發行販售之附加意外傷害保
        險契約，即如本審卷第2宗第12頁至第16頁所示，此為
        兩造所不爭之事實（本審卷第2宗第66頁），復有該等
        保險契約條款在卷可稽，自堪信為真實。
      2.兩造於78年間所簽訂之系爭附加意外傷害保險契約第3
        條業已明定：「本特約保險期間訂為1年，期間屆滿時
        ，經本公司同意，並收取續約保險費，本特約得逐年更
        新繼續有效。前項續約保險費，依照續約當時經主管官
        署核可之保險費率計算，並應於續約始日或主契約保險
        費交付寬限期間內交付。」。是依前開兩造約定條文以
        觀，系爭附加意外傷害保險契約其保險期間僅為1年而
        已。若期滿後，上訴人未再續約，則原系爭附加意外傷
        害保險契約，即因期滿而歸於失效。若期滿後，上訴人
        仍願意向被上訴人繼續加保附加意外傷害保險者，則除
        應經被上訴人同意外，並應由被上訴人收取續約保險費
        後，兩造始有再成立「附加意外傷害保險契約」之餘地
        。至於應繳納之保險費，並非依原系爭附加意外傷害保
        險契約之費率，而係依續約當時，經主管機關核可之保
        險費率計算。是依上情足認，兩造就系爭附加意外傷害
        保險契約於期間1年屆滿後，所再成立之附加意外傷害
        保險契約，乃係兩造另外再成立保險契約無訛。再者，
        兩造既另外再成立保險契約，上開條文所謂「本特約得
        逐年『更新』繼續有效」，自指保險契約「內容」逐年
        更新，並期使保險期間得以接續而言。此揆之被上訴人
        所收取之保險費率，係依續約時，經主管機關核可之保
        險費率計算而為繳納即明。復參照保險法第54條第2項
        ：「保險契約之解釋如有疑義時，以作有利於被保險人
        之解釋為原則。」之規定意旨，該條文，亦應作如上述
        之解釋，要屬當然。是上訴人就此所為之主張，即屬有
        據。被上訴人抗辯，續約僅為保險期間及保險費率更新
        ，其餘內容就引用原來的附約條款等語，揆之前揭說明
        ，尚嫌乏據自明。
      3.本件上訴人於92年12月21日晚間11時許，在自宅浴室淋
        浴，不慎滑倒受有傷害時，被上訴人當年度所發行販售
        之附加意外傷害保險契約，既如本審卷第2宗第12頁至
        第16頁所示，有如上述。則兩造就附加意外傷害保險契
        約之權利義務關係，依上開說明。自應依本審卷第2宗
        第12頁至第16頁條款內容灼然。
    (二)1.上訴人確曾於92年12月21日晚上11時許，在自宅浴室內
        ，有不慎滑倒之事實，此為兩造所不爭，已見前述。上
        訴人旋於翌日即92年12月22日進入高雄醫學大學附設中
        和紀念醫院（以下簡稱高雄醫學院）住院治療，迄至同
        年月26日始行出院。上訴人復自93年1月7日起，至同年
        7月6日止，前往高雄市立民生醫院（以下簡稱民生醫院
        ）門診治療，經前揭醫院診斷結果，上訴人係受有第5
        、6頸椎屈曲受傷骨折合併僵直性脊椎關節炎等情，此
        有上開醫院所出具之診斷證明書、殘廢診斷書在卷可按
        （原審卷第17至19頁）。是依前揭說明，上訴人於前揭
        時、地，不慎滑倒，確有造成上訴人第5、6頸椎屈曲受
        傷骨折，要無疑義。至於是否因而導致上訴人僵直性脊
        椎炎，則於前揭診斷證明書、殘廢診斷書內，並未予明
        示甚明。
      2.再者，民生醫院於93年4月28日所出具之殘廢診斷書載
        明，上訴人殘廢之近因為脊椎粘黏僵直，殘廢之遠因為
        自體免疫關節炎、第5、6頸椎骨折，符合殘廢標準第4
        級第16項（見原審卷第63頁）。同醫院於93年5月4日所
        出具之殘廢診斷證明書另載明，上訴人殘廢之近因為脊
        椎僵直粘黏退化，殘廢之遠因為創傷合併自體免疫（見
        原審卷第64頁）。是依民生醫院前揭2份診斷書所載內
        容，堪認，上訴人所受符合殘廢標準第4級第16項之傷
        害，其導致之原因，應為第5、6頸椎骨折及自體免疫合
        併所致，要無疑義。
      3.本院為求詳實乃向民生醫院函囑鑑定，該醫院則以：「
        根據本院病歷記載，患者（指上訴人）於92年12月23日
        即於高醫診斷出僵直性脊椎炎合併第5、6頸椎椎體骨折
        ，並檢附磁振攝影報告於本院病歷中。病患於93年1月7
        日至本院骨科求診：：：，診斷皆為僵直性脊椎炎合併
        頸椎椎體骨折。」、「病患乙○○因長期僵直性脊椎炎
        併第5、第6頸椎椎骨折，故於93年1月7日起至94年2 月
        14日止，其運動範圍已達『頸柱（完全）僵直，或在於
        胸椎以下前後屈、左右屈及左右迴旋3種的運動之中，
        2種的運動被限制在生理範圍2分之1以下者』。」等語
        ，函復本院，此有民生醫院函文2份在卷可按（本審卷
        第2宗第55頁、第60頁）。故由上情足認，上訴人目前
        所受符合「頸柱（完全）僵直，或在於胸椎以下前後屈
        、左右屈及左右迴旋3種的運動之中，2種的運動被限制
        在生理範圍2分之1以下者」之殘障程度，其所發生之原
        因，乃係上訴人長期僵直性脊椎炎及第5、第6頸椎椎骨
        骨折所導致，堪可認定。至於上訴人第5、第6頸椎椎骨
        骨折，係因其於前揭時、地，不慎滑倒所致，有如上述
        。故上訴人上開時、地，不慎滑倒之意外事故，確造成
        前揭不爭執事項第3項所示，如本審卷第1宗第219頁第4
        級第16項之傷害程度即脊柱永久遺留顯著運動障礙，其
        中原因之一，亦即渠等間，存有因果關係之存在，自無
        疑義。
    (三)兩造就附加意外傷害保險契約之權利義務關係，應依本審
      卷第2宗第12頁至第16頁條款內容，有如上述。而依該契
      約第6條第1項所示：「被保險人於本附約有效期間內，因
      遭受意外傷害事故，致其身體蒙受傷害而殘廢或死亡時，
      依照本附約的約定，給付保險金。」。是依前揭條項約定
      ，被保險人所受之意外傷害事故，致其身體蒙受傷害而殘
      廢或死亡時，該意外傷害事故，與身體蒙受傷害而殘廢或
      死亡間，並不以單獨且直接原因為要件，此比照兩造於78
      年間所成立之系爭附加意外傷害保險契約第5條規定（本
      審卷第1宗第214頁），需以此為要件自明。再者，上訴人
      於上開時、地，因不慎滑倒之意外事故，乃造成其受之前
      揭等級殘廢原因之一，有如上述。是上訴人依前揭附加意
      外傷害保險契約約定，向被上訴人請求給付保險金，核屬
      有據自明。至於上訴人所罹患僵直性脊椎炎，究竟是因自
      體免疫疾病所致，或係因前揭意外事故所致，本院認依上
      所述，經核已與本件判斷結果無涉，爰不另予贅述，附此
      說明。
    (四)1.依兩造所應適用之附加意外傷害保險契約第8條第1項約
        定（本審卷第2宗第13頁）：「被保險人於本附約有效
        期間內遭受第6條約定的意外傷害事故，自意外傷害事
        故發生之日起180日以內致成附表所列28項殘廢程度之
        一者，本公司給付殘廢保險金，其金額按該表所列之給
        付比例計算。」。再者，上訴人所受之傷害殘廢程度，
        已符合前揭契約附表即「殘廢程度與保險金額給付表」
        第4級第16項之程度，此為兩造所不爭之事實，復揆之
        該附表即明。依此，被上訴人所應給付之金額，乃為保
        險金額百分之35自明。其次，兩造附加意外傷害保險契
        約之保險金額為20萬元，亦為兩造所不爭，故上訴人依
        附加意外傷害保險契約所得向被上訴人請求之保險金核
        為7萬元（計算式：20萬元×35%）。至於上訴人主張應
        以711,593元為折算百分之35之基礎等語，實乃誤會本
        件上訴人係依附加意外傷害保險契約而為請求，而非依
        系爭終身保險契約而為請求所致，此觀其所提出之保險
        利益表所示：「主契約」被保險人繳費期間身故或全殘
        保險金即明。是上訴人據此主張，應乏依據，被上訴人
        抗辯應以20萬元為折算基礎，核屬有據。
      2.被上訴人於本院言詞辯論期日業已自認：「（問：如果
        依附加意外傷害保險特約條款被上訴人應予理賠，則依
        附加意外傷害醫療保險特約部分，被上訴人即應予理賠
        ，有關上訴人所支出之4,301元？）是的。」。則依前
        說明，上訴人依附加意外傷害保險契約，既得向被上訴
        人請求保險金7萬元，是上訴人依附加意外傷害醫療保
        險特約，請求被上訴人給付4,301元，亦屬有據至明。
      3.依前所述，上訴人依附加意外傷害保險契約及附加意外
        傷害醫療保險特約所得向被上訴人請求之保險金額，共
        計為74,301元。
七、從而，上訴人依前揭事實，以附加意外傷害保險契約及附加
    意外傷害醫療保險特約之約定，於向被上訴人請求給付保險
    金74,301元，及自93年10月11日起至清償日止，按年息百分
    之10計算利息之範圍內，為有理由，應予准許，逾此所為之
    請求，為無理由，不應准許。原審就上開應准許部分，為上
    訴人敗訴之判決，並駁回其假執行之聲請，尚有未洽，上訴
    意旨指摘原判決此部分不當，為有理由。爰由本院予以廢棄
    改判，如主文第2項所示。至於上訴人之請求不應准許部分
    ，原判決為上訴人敗訴之判決，並駁回其假執行之聲請，其
    理由雖有不同，惟結論核無二致，上訴意旨求予廢棄改判，
    為無理由，應予駁回。
八、據上論結，本件上訴為一部有理由，一部無理由，依民事訴
    訟法第436條之1第3項、第449條第2項、第450條、第79條，
    判決如主文。
中    華    民    國    95    年    3     月    20    日
                      民事庭    審判長  王漢章
                                法  官  范乃中
                                法  官  曾宗欽
以上正本係照原本作成。
本件不得上訴
中    華    民    國    95    年    3     月    20    日
                                書記官  張夜明


司法院資訊處製作；財團法人民間司法改革基金會備份。
